臺灣高等法院刑事判決　　　　　　　　　　　　　九十二年度上訴字第二九五四號
　　上　訴　人　臺灣臺北地方法院檢察署檢察官
　　被　　　告　丙○○
　　被　　　告　己○○
　　被　　　告　丁○○
　　被　　　告　甲○○
　　被　　　告　庚○○
　　被　　　告　乙○○
　　被　　　告　子○○
　　被　　　告　癸○○
　　共　　　同
　　選任辯護人　張宸瑜　律師
　　　　　　　　李文欽　律師
　　　　　　　　鄭洋一　律師
右上訴人因被告違反商業會計法等案件，不服臺灣臺北地方法院八十六年度訴字第二
六九三號，中華民國九十二年七月八日第一審判決（起訴案號：臺灣臺北地方法院檢
察署八十六年度偵字第一一０三四號），提起上訴，本院判決如左：
    主      文
原判決撤銷。
丙○○、己○○為商業負責人，共同連續以明知為不實之事項，而填製會計憑證及記
入帳冊，各處有期徒刑陸月，如易科罰金，均以佰元折算壹日。
丁○○為經辦會計人員，共同連續以明知為不實之事項，而填製會計憑證及記入帳冊
，處有期徒刑肆月，如易科罰金，以佰元折算壹日。
甲○○、庚○○、乙○○、子○○、癸○○共同連續行使從事業務之人，明知為不實
之事項，而登載於其業務上作成之文書，足以生損害於公眾及他人，各處有期徒刑肆
月，如易科罰金，均以佰元折算壹日。
    事      實
一、己○○自八十年一月至八十四年七月間；丙○○於八十四年七月起至今，分別為
    中賢企業股份有限公司（下稱中賢公司）前後任負責人，均為商業負責人；丁○○係該公司之財務部副理，則為經辦會計人員；甲○○為該公司業務經理；庚○○為該公司副理；乙○○、子○○、癸○○為該公司科長，均為從事業務之人。
    己○○、丙○○、丁○○、甲○○、庚○○、乙○○、子○○、癸○○等人均明
    知中賢公司之設立登記營業項目為各種車輛、船舶、機械、家電、汽車、建材等
    入商品，再出賣予借款人之方式，而達融資放款之目的，自八十年一月起至八十
    五年五月止，連續從事融資放款予辛○○、盧南宏、壬○○、戊○○、寅○○、
    林懸南、唐添發、李緝熙、丑○○、楊連生、周文政等人 (有關貸款金額詳如附
    表所示）。其方式為由欲貸款者在中賢公司所備妥之空白分期付款申購書、委託
    採購合約書、交貨與驗貨證明書上簽名蓋章後，由中賢公司向其他廠商取得發票
    或指示貸款者取得發票（商品名稱為不實之玉米、魚粉、益磷、視聽工程等）交
    予中賢公司（抬頭均載明中賢公司），己○○等人均明知上開不實事項而記入公
    司帳冊，以該不實之發票作為中賢公司之進項憑證，中賢公司即將發票上之款項
    借予貸款者，貸款者再開立併同利息及所借款項金額在內之分期還款支票交予中
    賢公司，中賢公司復據此金額開立不實之發票予貸款者 (有部分實際未交付發票
    予貸款者），並記入帳冊以作為銷項憑證，而完成貸款程序，復以不實之發票向
    稅捐機關報稅而行使之，足以生損害於貸款者及稅捐機關對於商業交易管理之正
    確性。
二、案經調查局南部地區機動組移送台灣台北地方法院檢察署檢察官偵查起訴。
    理      由
一、被告丙○○經合法傳喚無正當理由未到庭辯解。訊據被告等均否認右揭犯行，被
    告丙○○於原審及本院調查中辯稱：中賢公司分期付款買賣之規模甚大，所有動
    作均經會計師查帳，所有業務均合法進行，並無不法云云；被告己○○辯稱：伊
    與丙○○均是專業經理人，不必為公司做不法之事，中賢公司雖只有二十四人，
    能作幾十億之生意，若非經由授權分層負責，不可能做這麼多業務，我們審查
    的是發票有無拿到，所有相關證件是否依法拿到，因為我們也怕營業人員未按照
    規定來，會使錢不正當貸放出去，變成沒有買賣客戶就把錢拿走，我們很難追究
    客戶把錢拿去到底要做什麼用云云；被告丁○○辯稱：我是負責財政部門之行政
    事務，與業務及客戶完全沒有接觸，只作書面審查，中賢公司也一直教導我們不
    能違法，我們也都遵守云云；被告甲○○辯稱：本案的案件均非我經辦，我只是
    從事書面審查工作云云；被告庚○○則辯稱：我是八十五年一月一日才到中賢公
    司，而本件提到之案子均是八十五年以前之案子，與我無關，我們只做書面審查
    ，我從未到調查局或檢察官那裹作過陳述，不知為何被起訴云云；被告乙○○辯
    稱：我在調查局雖曾說過這些客戶都是來跟我們借錢的，但是調查員只是照抄別
    人的筆錄，調查員也不讓我看筆錄，卻說我在調查局已承認。中賢公司雖只有二
    十幾人，但一年承作四十幾億元之業務，數百件案件，我們無法確實到客戶的公
    司或倉庫查證，而一般交易建立，都以客戶交付之發票及簽名即認定確實有該交
    易，我們每件之作業流程全部相同，我們沒有必要為公司從事不法之事云云；被
    告子○○辯稱：我沒有不法意圖，為何要偽造文書，本件十個案子當中，沒有一
    個是我辦的，我只是資深業務員，沒有授權的權力，有關授權批覆書中決行裁示
    的部分，我無權表示意見云云；被告癸○○辯稱：我只是經辦人員，沒有審核的
    權力，只是普通上班族，不知為何被列為被告云云。被告之原審辯護人孫天麒律
    師為被告等人辯稱：早期分期付款買賣被認為是脫法行為，但後來觀念改變，承
    認這種買賣。本件買賣確實均有統一發票可證，這些發票都是客戶提供，並非中
    賢公司的人偽造的，客戶要買東西沒有錢，當然要借錢，中賢公司只是以分期付
    款方式讓客戶可以買到東西。一般分期付款買賣從無自己交貨之情形，都是供應
    商直接交給客戶，中賢公司不經手貨物，客戶只要拿發票來，中賢公司就相信客
    戶已與供應商談好，被告等人只是沒有很仔細去徵信，因為案件數量很多，且分
    期付款買賣的模式都是書面審核，書面審核通過，就同意買賣。從各證人陳述看
    來，無法證明被告等人確實明知客戶沒有真實要去買貨的意思。有關借款資料表
    是中賢公司慣用語，每筆交易都是這樣借的。調查中之錄影帶顯示，作筆錄時調
    查員自己一直在寫筆錄，筆錄又不讓被告等人完整地看，所以筆錄中所載被告承
    認是借貸之陳述是否可信，尚且存疑，尤以證人壬○○稱發票是他自行製作的，
    這太不可信，因為本案發票經過調查都是真正，不可能是客戶自行製作。中賢公
    司很多案子都是別人介紹，不是直接與客戶商談，是否介紹人為了要賺錢，而向
    客戶作些不正確之推銷，被告等人很難發現云云；辯護人鄭洋一律師為被告等辯
    稱：被告等之前均在銀行工作，有關放款批覆書難免用到銀行之用語，但事實上
    確實是有分期付款買賣，中賢公司業務量很大，很難每件買賣都去實際查證，只
    能採書面審查，貨物由客戶選定後，只要客戶提出驗收單等資料，書面審查確實
    有交易資料，就會通過。本案筆錄記載內容問答相當一致，故不具真實性，被告
    等人在調查局心裡受壓力，不得不在筆錄簽名。最高法院判決認為這種買賣行為
    ，尚非法所禁，本案又確實無逃漏稅情形，財政部最近也研擬了融資公司法，擬
    定有關融資付款方式之買賣。被告丙○○在中賢公司僅審核數額大的案件，像本
    案數額小的案件他根本不會過目，他目前是慶豐銀行總經理，如果他專門從事不
    法事情，如何會被提拔到銀行當總經理云云。
二、本件中賢公司之設立登記營業項目為各種車輛、船舶、機械、家電、汽車、建材
    等設備之批發零售及買賣業務，並不包含租賃業之經營，更不包括經營分期付款
    業務及融資放款業務，此有該公司之營利事業登記證及經濟部公司執照在卷可按
    （見偵查卷第一０二、一０三頁），被告等自稱中賢公司為租賃業公司，即有未
    合。又所謂分期付款業務，係指買受人向其所選定供應商選定標的物後，再向分
    期付款（租賃）公司申請辦理分期付款交易，經分期付款（租賃）公司審核買受
    人之信用及付款能力後，即與買受人簽訂分期付款買賣合約書（委託採購合約書
    ），標的物則由供應商直接交付予買受人。買受人驗收無誤後，即出具交貨及驗
    收證明書，並交付分期付款支票、本票予分期付款（租賃）公司。分期付款（租
    賃）公司則依據是項交貨及驗收證明書，支付貨款予供應商或供應商指定之人，
    買受人則依約支付分期價金予分期付款（租賃）公司，此有台北市租賃商業同業
    公會九十三年八月五日（九三）北租同字第０三七號函可佐（見本院卷第一五二
    頁）。本件中賢公司依法得否從事分期付款業務，即有可疑，中賢公司從事買賣
    業務中縱得以分期付款方式行之，則本件應予審酌者厥為中賢公司所從事之交易
    究有無現貨交易而合於上開分期付款業務之形式，抑或單純從事貸放款項予借款
    人？
三、經查，本件向中賢公司貸款者即證人辛○○、盧南宏、壬○○、戊○○、寅○○
    、林懸南、唐添發、李緝熙、丑○○、楊連生、周文政等人於調查局南機組調查
    時均證稱：渠等從未向中賢公司購買任何商品，亦無任何生意上往來，但有以房
    地為擔保向中賢公司借款，由中賢公司提供數份文件給渠等簽名，至於文件上簽
    名雖均為渠等親筆所簽，惟內容係中賢公司人員所填寫，中賢公司再將借款匯給
    借款人，渠等則依約定開立金額不等之支票按月償還等情，證人戊○○於偵查中
    更證稱：除借錢外，並無與被告等人有金錢往來或業務往來等語（見偵查卷第一
    九０頁反面）；證人丑○○、壬○○於原審更證稱未向中賢公司買貨及開立發票
    情事（見原審一卷第一七三、一七四頁）；證人辛○○於本院調查時亦直陳係借
    款而無貨物買賣等語（見本院卷第一二一頁），而觀之中賢公司之授信批覆書所
    載，證人壬○○係從事汽車銷售業，借款目的為投資汽車精品店，然發票竟載為
    購買玉米（見本院卷第十五頁正反面）；證人戊○○係從事設計及裝璜，借款目
    的是支應工程押標金及履約保證金，發票亦載為購買玉米（見本院卷第十六頁正
    反面）；證人寅○○係從事建材業，借款目的是作為營運資金，發票亦載為購買
    玉米及益磷（見本院卷第十七、十八頁）；證人辛○○係開設嘉義雞肉店，借款
    目的是購屋及償還借款，發票亦載為購買玉米；證人盧南宏開設麵攤小吃店，借
    款目的是清償借款，發票亦載為購買玉米（見原審一卷第八七至一三一頁），發
    票上所載之購買物品均係與貸款者所從事之職業無關之玉米、益磷等物，此外，
    並有統一發票二十二紙、交貨與驗收證明書一紙、泛亞銀行匯出匯款回條聯二紙
    、分期付款申購書、委託採購合約書等附卷足憑。足見中賢公司確係以虛偽之買
    賣行為，虛開發票，達到融資放款之目的之事實，並無現貨交易而係單純從事貸
    放款項予借款人，堪可認定。至被告丙○○、己○○辯稱：伊等僅係中賢公司先
    後任負責人，因中賢公司分層負責，充分授權，縱有違法，亦不知情云云，惟查
    ，被告丙○○、己○○二人先後充任中賢公司之董事長兼總經理，自應綜理公司
    業務，有關公司之經營方式，牽涉公司之營運政策，尤其中賢公司並非租賃業公
    司，竟以租賃業為其主要業務，身為公司負責人之被告丙○○、己○○實難諉為
    不知，而況，依被告等所提出之中賢公司組織圖（見偵卷第一六二頁），中賢公
    司為不到三十人之公司，組織並非龐雜，豈可以分層負責或充分授權推諉應負之
    責。另被告庚○○辯稱：伊是八十五年一月一日才到中賢公司，而本件提到之案
    子均是八十五年以前之案子，與伊無關云云；被告丁○○、甲○○、庚○○、乙○○、子○○、癸○○辯稱：伊等與客戶並無接觸，只作書面審查，無從得知客
    戶無真正買貨之意思云云，然依扣案之辛○○、壬○○授信批覆書所載，被告庚○○尚有在業務部意見欄上簽名（見本院卷第十四、十五頁），豈能謂與其無關
    。又依上所述，貸款者之從事職業及貸款目的已在授信批覆書上載明，但發票上
    所載之購買物品均係與貸款者所從事之職業無關之玉米、益磷等物，被告等在審
    核時更難諉為不知，事實上，中賢公司係以經營貸放款項予借款人為業，被告等
    應已心知肚明，被告等所辯無非卸責之詞，不足採信，被告等之犯行均堪認定。
四、按發票乃為商業交易所製作之憑證，核屬商業會計法第十五條規定商業會計憑證
    中之原始憑證範疇。被告丙○○、己○○為中賢公司前後任負責人，均為商業負
    責人，被告丁○○係該公司之財務部副理，為經辦會計人員，被告甲○○、庚○○、乙○○、子○○、癸○○分別為中賢公司之業務人員及審核人員，為從事業
    務之人員，對於中賢公司從事以貸放款項予借款人，以不實之發票記入公司帳冊
    ，作為中賢公司之進項憑證，再製發不實之發票予貸款者，並記入帳冊以作為銷
    項憑證，復以不實之發票向稅捐機關報稅而行使之，核被告丙○○、己○○、丁○○所為，係犯商業會計法第七十一條第一款之罪及刑法第二百十六條、第二百
    十五條之罪；被告甲○○、庚○○、乙○○、子○○、癸○○所為，係犯刑法第
    二百十六條、第二百十五條之罪。被告等所製作之發票，固有不實，但均係被告
    等有權製作，並非被告等所偽造，公訴人認被告等係犯刑法第二百十條之偽造私
    文書罪嫌，容有未洽，起訴法條應予變更。被告丙○○、己○○分別就違反商業
    會計法部分與被告丁○○間，就業務上文書登載不實部分與被告丁○○、甲○○
    、庚○○、乙○○、子○○、癸○○間，具有犯意聯絡及行為分擔，應論以共同
    正犯。被告等以登載不實之發票後復持以行使，登載不實之低度行為為行使之高
    度行為所吸收，僅論以行使業務上文書登載不實罪。又被告丙○○、己○○、丁○○先後多次違反商業會計法，及被告丙○○、己○○、丁○○、甲○○、庚○○、乙○○、子○○、癸○○先後多次行使業務上文書登載不實犯行，時間緊接
    ，手段雷同，所觸犯之犯罪構成要件同一，顯係基於概括犯意為之，為連續犯，
    各應論以一罪，並加重其刑。被告丙○○、己○○、丁○○所犯商業會計法第七
    十一條第一款之罪及刑法第二百十六條、第二百十五條之罪間具有法規競合之關
    係，依特別法優於普通法之原則，自應優先適用商業會計法第七十一條第一款之
    規定論處。原審採信被告等之辯解，而為其無罪之諭知，容有未洽。檢察官提起
    上訴，指摘原判決不當，為有理由，應由本院將原判決撤銷改判。爰審酌被告丙○○、己○○為中賢公司之前後任負責人，被告丁○○、甲○○、庚○○、乙○○、子○○、癸○○等人為業務人員，及被告等之素行、犯罪之動機、手段、所
    生危害社會金融及其犯後態度等一切情狀，分別量處如主文第二、三、四項所示
    之刑，被告甲○○、庚○○、乙○○、子○○、癸○○並諭知易科罰金之折算標
    準。又刑法第四十一條業於九十年一月十日修正公布，於同年月十二日生效，該
    條第一項修正規定為「犯最重本刑為五年以下有期徒刑以下之刑之罪，而受六個
    月以下有期徒刑或拘役之宣告，因身體、教育、職業、家庭之關係或其他正當事
    由，執行顯有困難者，得以一元以上三元以下折算一日，易科罰金。但確因不執
    行所宣告之刑，難收矯正之效，或難以維持法秩序者，不在此限。」，經比較新
    舊法結果，被告丙○○、己○○、丁○○所犯上開之罪，行為後依修正後之刑法
    第四十一條第一項前段規定，則得易科罰金，顯較為有利，爰依刑法第二條第一
    項前段，適用修正後刑法第四十一條第一項前段規定，就被告丙○○、己○○、
    丁○○上開所量處之刑，併諭知易科罰金之折算標準。
五、公訴意旨另以：被告丙○○、己○○均明知中賢公司之設立登記營業項目為各種
    車輛、船舶、機械、家電、汽車、建材等設備之買賣業務，並不包括融資放款業
    務，竟自八十年一月起至八十五年五月止，連續從事融資放款業務，累計該公司
    融資放款已達新台幣（下同）五十億元，虛偽之進項、銷項發票不實金額達一百
    十三億八千餘萬元，不法利息所得約十餘億元，被告等復以偽造之發票向稅捐機
    關報稅，據以逃漏稅捐。中賢公司繼又以前述不實之銷項發票向合作金庫等二十
    餘行庫票貼借款，作為該公司融資借款予客戶之資金來源，累計向各行庫借款之
    金額達五十餘億元。因認被告丙○○、己○○亦涉違反公司法第十五條第三項、
    第一項、稅捐稽徵法第四十一條之罪嫌；被告丁○○亦涉違反稅捐稽徵法第四十
    一條之罪嫌。惟查：
(一)公司法業於九十年十一月十二日修正經總統令公布生效，已廢止公司法第十五條
    、第三項、第一項之刑罰，依刑事訴訟法第三百零二條第四款規定，原應為免訴
    之諭知，惟公訴人認被告丙○○、己○○所涉此部分犯行與前開論罪科刑部分係
    屬裁判上一罪之關係，爰不另為免訴之諭知。
(二)又中賢公司對於貸款者雖以不實之發票作為進項憑證，但該發票之金額即為貸款
    者所申貸之款項，貸款者再開立併同利息及所借款項金額在內之分期還款支票交
    予中賢公司，中賢公司據此金額開立發票予貸款者，作為銷項憑證，該金額即為
    貸款者清償之總額，中賢公司以銷項發票之金額減去進項發票之金額所得之金額
    ，即為中賢公司營利所得，並據以申報稅捐，應無逃漏稅捐可言。公訴人認中賢
    公司自八十年一月起至八十五年五月止，連續從事融資放款業務，累計該公司融
    資放款已達五十億元，虛偽之進項、銷項發票不實金額達一百十三億八千餘萬元
    ，不法利息所得約十餘億元，被告等復以偽造之發票向稅捐機關報稅，據以逃漏
    稅捐云云，並未與舉證證明之，尚難採為被告等論罪之依據。此外，復查無其他
    積極證據證明被告等逃漏稅捐情事，此部分犯罪尚屬不能證明，惟公訴人認被告
    丙○○、己○○、丁○○所涉此部分犯行與前開論罪科刑部分係屬裁判上一罪之
    關係，爰不另為無罪之諭知。
六、被告丙○○經合法傳喚，無正當理由不到庭，爰不待其陳述，逕行判決，併此敘
    明。
據上論斷，應依刑事訴訟法第三百六十九條第一項前段、第三百六十四條、第二百九
十九條第一項前段、第三百七十一條，商業會計法第七十一條第一款、刑法第二百十
六條、第二百十五條、第二十八條、第五十六條、第二條第一項前段、第四十一條第
一項，罰金罰鍰提高標準條例第二條，判決如主文。
本案經檢察官王安明到庭執行職務。
中　　　華　　　民　　　國　　九十三　　年　　　九　　　月　　 三十 　　日
                        臺灣高等法院刑事第七庭
                            審判長法  官  吳　啟　民
                                  法  官  施　俊　堯
                                  法  官  蘇　隆　惠
右正本證明與原本無異。
如不服本判決，應於收受送達後十日內向本院提出上訴書狀，其未敘述上訴之理由者
並得於提起上訴後十日內向本院補提理由書（均須按他造當事人之人數附繕本）。
                                  書記官  周　素　秋
中　　　華　　　民　　　國　　九十三　　年　　　九　　　月　　 三十 　　日
附錄：本案論罪科刑法條全文
中華民國刑法第二百一十條
偽造、變造私文書，足以生損害於公眾或他人者，處五年以下有期徒刑。
中華民國刑法第二百一十六條
行使第二百十條至第二百十五條之文書者，依偽造、變造文書或登載不實事項或使登
載不實事項之規定處斷。
商業會計法第七十一條
商業負責人、主辦及經辦會計人員或依法受託代他人處理會計事務之人員有左列情事
之一者，處五年以下有期徒刑、拘役或科或併科新台幣十五萬元以下罰金：
一  以明知為不實之事項，而填製會計憑證或記入帳冊者。
二  故意使應保存之會計憑證、帳簿報表滅失毀損者。
三  意圖不法之利益而偽造、變造會計憑證、帳簿報表內容或撕毀其頁數
    者。
四  故意遺漏會計事項不為記錄，致使財務報表發生不實之結果者。
五  其他利用不正當方法，致使會計事項或財務報表發生不實之結果者。
附表：
┌────────┬───────────┬─────────┐
│借     款     人│借     款     日    期│借   款    金   額│
├────────┼───────────┼─────────┤
│林     懸     南│八十二年三月          │一千五百萬元      │
├────────┼───────────┼─────────┤
│唐     添     發│八十二年間            │一百萬元          │
├────────┼───────────┼─────────┤
│李     緝     熙│七十九年間            │一百萬元          │
├────────┼───────────┼─────────┤
│戊     ○     ○│八十一年十月          │二百五十萬元      │
│                │八十二年三月          │三百萬元          │
│（學苑公司名義）│八十二年九月          │一百萬元          │
│                │八十四年一月          │三百五十萬元      │
├────────┼───────────┼─────────┤
│丑     ○     ○│八十五年五月          │一百五十萬元      │
├────────┼───────────┼─────────┤
│楊     連     生│八十三年十一月        │一百十萬元        │
├────────┼───────────┼─────────┤
│寅     ○     ○│八十一年間            │二百萬元          │
│                │八十三年間            │一百五十萬元      │
│                │八十四年間            │一百萬元          │
│                │八十五年間            │一百二十萬元      │
├────────┼───────────┼─────────┤
│壬     ○     ○│八十五年四月二十五日  │一百五十萬元      │
├────────┼───────────┼─────────┤
│辛     ○     ○│八十五年三月二十一日  │一百五十萬元      │
├────────┼───────────┼─────────┤
│盧     南     宏│八十五年三月二十五日  │八十萬元          │
├────────┼───────────┼─────────┤
│周     文     政│八十一年十二月        │二百萬元          │
│                │八十三年一月          │一百萬元          │
│                │八十五年三月          │二百萬元          │
└────────┴───────────┴─────────┘
